臺灣臺北地方法院家事判決　　　　　　 100年度家簡字第39號
原　　　告　王政
訴訟代理人　沈宏裕律師
複代理人　　卓義欽
被　　　告　王于菱
　　　　　　王美雲
上列當事人間請求給付扶養費等事件，本院於民國100年11月7日
言詞辯論終結，判決如下：
    主      文
原告之訴駁回。
訴訟費用由原告負擔。
    事實及理由
一、本件原告主張：原告年齡高達68歲，名下無任何財產，亦無
    工作能力，達不能維持生活而無謀生能力之程度，被告二人
    為原告之子女，均已成年且有工作收入，依法對原告應負扶
    養義務，爰依民法第179條、第184條第1項前段、第2項、第
    185條、第1114條、第1115條第1項第1款、第1117條（起訴
    狀誤載為第117條）等規定，及行政院主計處家庭收支調查
    民國98年臺北市平均每人消費支出為新臺幣（下同）24,656
    元，提起本件訴訟。並聲明：被告應自起訴狀繕本送達之日
    起至原告死亡止，按月共同給付原告24,656元。
二、被告則以：被告二人自幼由母親扶養，嗣因母親陳麗華經濟
    窘困而由外祖母扶養，原告於被告成年以前從未履行扶養義
    務。被告之母於就讀國中期間罹患精神疾病而送往「龍發堂
    」就養，92年起陸續送往松山精神醫院、忠孝醫院、培靈醫
    院及其新竹分院就養，就養費用均由被告負擔或接受親友援
    助、借貸，原告為其配偶卻未曾負責。又被告二人自完成九
    年國民義務教育後，即進入職場謀職維生，負擔母親就養費
    用，被告王于菱自99年結婚並養育子女，婚後無工作，僅靠
    夫王建翔之微薄收入勉強維生，並無餘力扶養原告；被告王
    美雲之前擺路邊攤，被開不少罰單，目前沒有工作，爰依民
    法第1118條之1第2項及第1119條之規定，請求准予免除被告
    之扶養義務。並聲明：駁回原告之訴。
三、查被告王于菱、王美雲為原告之子女即直系血親卑親屬，有
    戶籍謄本在卷可稽，並為兩造所不爭，自堪信為真實。
四、按直系血親相互間，互負扶養之義務。受扶養權利者，以不
    能維持生活而無謀生能力者為限。前項無謀生能力之限制，
    於直系血親尊親屬，不適用之。民法第1114條第1款、第111
    7條固有明文；又按因負擔扶養義務而不能維持自己生活者
    ，免除其義務。但受扶養權利者為直系血親尊親屬或配偶時
    ，減輕其義務。又受扶養權利者有下列情形之一，由負扶養
    義務者負擔扶養義務顯失公平，負扶養義務者得請求法院減
    輕其扶養義務：一、對負扶養義務者、其配偶或直系血親故
    意為虐待、重大侮辱或其他身體、精神上之不法侵害行為。
    二、對負扶養義務者無正當理由未盡扶養義務。受扶養權利
    者對負扶養義務者有前項各款行為之一，且情節重大者，法
    院得免除其扶養義務，民法第1118條、惟同法第1118條之1
    亦有明文。
五、經查：
（一）原告為小學肄業，32年1月21日生，現年78歲，住臺北市
      萬華區，除每月6千元之老年補助外，並無其他所得或財
      產，有戶籍資料及98、99年度稅務電子閘門財產所得調件
      明細表在卷可稽，亦為兩造所不爭。又依行政院主計處家
      庭收支調查，99年度臺北市平均每人每月消費支出為
      25,508 元，則原告之收入遠低於上開消費支出，故有不
      能維持生活之情形，堪以認定。
（二）被告王于菱主張其為高中肄業，其於99年5月間結婚後即
      無工作，育有一女等情，有戶籍謄本在卷可查，核與卷附
      98、99年度稅務電子閘門財產所得調件明細表所示，即其
      於98年所得217,800元，99年所得200,400元大致相符；又
      被告王美雲主張其國中畢業，目前擺地攤，月收入不穩定
      ，約8千至1萬餘元，核與卷附98、99年度稅務電子閘門財
      產所得調件明細表所示，即其於於98、99年度均無所得或
      財產相符。又被告二人均在臺北市信義區設籍，其等主張
      其母即原告之妻陳麗華患有慢性精神分裂症，須按月支付
      醫療費用，核與證人林心即被告之外祖母證述：「（問：
      現在母親的醫療費是否都是被告二人在支付的？）對，媽
      媽在培靈醫院發生狀況，送到桃園的醫院還有現在在仁康
      醫院已經花了10多萬了，都是女兒在負擔」（見本院100
      年9月15日言詞辯論筆錄），並有100年9月8日培靈醫院日
      診斷證明書及98年11月17日至100年8月2日，金額自8,500
      至11,120元不等之17紙匯款單（以上均影本）在卷可稽，
      原告就其從未支付其妻陳麗華之醫療費用乙節亦不爭執，
      基此，被告王于菱婚後無工作收入，被告王美雲擺地攤月
      收入約1萬元上下，二人目前依戶籍地即上開臺北市平均
      每人每月消費支出之標準，均尚難自足，且須另支付母親
      每月約1萬元之醫療費用，則依上開民法第1118條、第
      1119 條之規定，即參酌原告之需要、被告之經濟能力及
      身分之情形觀之，應減輕其對原告之扶養義務三分之二。
（三）原告主張其自79年間即被告三、四年級起支付被告註冊費
      等扶養費至87年，合計約7、8年云云，為被告所否認，並
      辯稱：原告僅於被告二人三、四年級時開一銀行戶頭，將
      提款卡交付被告，每月支付二人一萬元之扶養費約一年，
      被告王于菱在3歲以前由母親扶養，之後母親沒能力，就
      由外婆扶養，被告王美雲則一直由母親扶養等語，核與證
      人林心即被告之外祖母到庭證稱：「老大（被告王于菱）
      是我帶的，小的（被告王美雲）那位媽媽有請朋友帶」，
      「老大高中唸一學期，我有問原告說第二學期沒有辦法幫
      老大付學費了，這學期讓你付，但是原告說不願意，所以
      我就跟大的說阿嬤沒有辦法了，不然你退學好了，所以老
      大就退學了，就去工作了，二個人都是這樣。」「（問：
      爸爸（即原告）有沒有付過扶養費給你？）沒有」（見本
      院100年9月15日言詞辯論筆錄），「原告之同居人曾在被
      告國小五、六年級時拿錢給被告二人」（見本院100年11
      月7日言詞辯論筆錄）。是依證人林心上開所述，原告僅
      在被告二人國小時期匯款至帳戶或由同居人交付扶養費一
      至二年，其餘對於被告二人於兒童、青少年至成年之生活
      陪伴及教育照顧均告缺席，對被告二人之生活所需亦鮮少
      聞問或給予關懷，原告亦未舉證證明其支付除上開約一、
      二年期間以外之扶養費用，或有何正當理由得不負上開被
      告二人於未成年以前之扶養義務，則現原告年歲已高，反
      而要求被告二人對其負扶養義務，自顯失公平，本院認上
      訴人無正當理由對被上訴人未盡扶養義務且情節重大，依
      上述減輕被告三分之二之義務後，被告抗辯依民法第1118
      條之1規定，免除對原告所餘之扶養義務，於法並無不符
      ，應予准許。
六、原告另依民法第179條、第184條第1項前段、第2項、第185
    條之規定請求同一聲明，惟就被告受有何利益致原告受何損
    害而無法律上原因，或被告有何故意或過失不法侵害原告何
    權利或利益之行為，均未闡述其法律關係或舉證以實其說，
    此部分之訴顯無理由，應予駁回。
七、綜上所述，被告王于菱、王美雲經民法第1118條、第1119條
    減輕其義務三分之二後，復得依同法第1118條之1免除所餘
    對原告之三分之一扶養義務。從而，原告主張其依同法第
    179 條、第184條第1項前段、第2項、第185條、第1114條以
    下之規定，請求被告應自起訴狀繕本送達之日起至原告死亡
    止，按月共同給付原告24,656元，為無理由，應予駁回。
八、訴訟費用負擔之依據：民事訴訟法第78條。
中    華    民    國    100    年   11    月    25    日
                      家事法庭法  官  李莉苓
以上正本係照原本作成。
如對本判決上訴，須於判決送達後二十日之不變期間內，向本院
提出上訴狀。
中    華    民    國   100    年    11    月    25    日
                              書記官  譚鈺陵